【裁判字號】    99,上易,80
【裁判日期】    990608
【裁判案由】    給付買賣價金
【裁判全文】
臺灣高等法院民事判決                  99年度上易字第80號
上  訴  人  乙○○
訴訟代理人  徐澎生    律師
被 上 訴人  甲○○
上列當事人間給付買賣價金事件，上訴人對於中華民國98年12月
8日臺灣桃園地方法院98年度訴字第1672號第一審判決提起上訴
，並為訴之追加，經本院於99年5月18日言詞辯論終結，判決如
下：
    主  文
上訴及追加之訴均駁回。
第二審訴訟費用(含追加之訴)由上訴人負擔。
    事實及理由
壹、程序方面：
    按在第二審當事人為訴之變更或追加，非經他造同意，不得
    為之。但擴張或減縮應受判決事項之聲明者，不在此限。民
    事訴訟法第446條第1項但書、第255條第1項第3款定有明文
    。本件上訴人之上訴聲明原為：被上訴人應給付上訴人新臺
    幣(下同)61萬9,207元，及自民國(下同)95年10月28日起至
    清償日止，按年息5%計算之利息；嗣於99年5月18日言詞辯
    論期日擴張其上訴聲明為：被上訴人應給付上訴人173萬5,2
    76元，及自95年10月28日起至清償日止，按年息5%計算之利
    息。核屬擴張應受判決事項之聲明，於法並無不合，應予准
    許。
貳、實體方面：
一、上訴人起訴主張：上訴人係梁經宇（96年8月9日死亡）之繼
    承人，梁經宇生前將所有之門牌號碼桃園縣桃園市○○路○
    段1189號22樓之2房屋及其坐落土地（下稱系爭不動產）出
    售予被上訴人（下稱系爭買賣契約），被上訴人與梁經宇於
    95年10月11日簽立土地、建築改良物買賣所有權移轉契約書
    ，並於同年月27日以買賣為原因移轉登記予被上訴人，惟梁
    經宇與被上訴人就買賣價金未具體約定。因系爭不動產係梁
    經宇於87年4月6日以350萬元購入，衡情系爭不動產之買賣
    價金應定為350萬元。經扣除被上訴人於95年11月10日代償
    系爭房屋原抵押貸款176萬4,724元後，被上訴人尚應給付上
    訴人買賣價金173萬5,276元等情。爰依繼承及買賣之法律關
    係，求為命：(一)被上訴人應給付上訴人173萬5,276元，及自
    95 年10月28日起至清償日止，按年息5%計算之利息。(二)願
    供擔保，請准宣告假執行。（上訴人於原審起訴請求被上訴
    人給付61萬9,207元本息，經原審為上訴人敗訴之判決，上
    訴人聲明不服，提起上訴並為訴之追加。）並上訴及追加聲
    明：(一)原判決廢棄。(二)被上訴人應給付上訴人173萬5,276元
    ，及自95年10月28日起至清償日止，按年息5%計算之利息。
二、被上訴人則以：被上訴人與梁經宇就系爭不動產之買賣價金
    已談妥，約定由被上訴人承接系爭不動產未繳之貸款餘額17
    6萬4,724元，並以之為系爭不動產之買賣價金。被上訴人已
    清償上開未繳之貸款餘額，上訴人不得再請求被上訴人給付
    買賣價金等語，資為抗辯。並答辯聲明：上訴駁回。
三、兩造不爭執事項：
  (一)上訴人係梁經宇之繼承人，系爭不動產原由梁經宇於87年4
    月6日以350萬元所承購，並向彰化商業銀行股份有限公司（
    下稱彰化銀行）貸款308萬元，嗣梁經宇於95年10月12日突
    發心肌梗塞，於96年8月9日死亡。而系爭不動產則由被上訴
    人與梁經宇於95年10月11日簽立土地、建築改良物買賣所有
    權移轉契約書，並於95年10月27日以買賣為原因登記為被上
    訴人所有。
  (二)被上訴人旋以系爭不動產向聯邦商業銀行股份有限公司（下
    稱聯邦銀行）申請房屋貸款，經該行鑑估其時價為238萬3,9
    31元，申請核貸金額為210萬元，被上訴人於核貸後，以該
    款項清償梁經宇原向彰化商銀貸款之餘額176萬4,724元，另
    匯款30萬元予上訴人，以清償被上訴人前向梁經宇借貸用於
    清償卡債之借款。
  (三)訴外人即梁經宇之父梁楚瑜曾以被上訴人係趁梁經宇昏迷之
    際，盜取梁經宇之身分證、印章，請領印鑑證明，偽造不實
    系爭不動產買賣契約，辦理系爭不動產所有權移轉登記，涉
    犯偽造文書及竊盜罪嫌為由，向臺灣桃園地方法院檢察署（
    下稱桃園地檢署）檢察官提出刑事告訴，嗣經該署檢察官偵
    查後，認被上訴人犯罪嫌疑不足，於97年2月18日以97年度
    偵字第3920號為不起訴處分，並經確定在案。
  (四)上訴人亦以上開事由，依共同侵權行為之法律關係對被上訴
    人及訴外人羅桂香起訴請求連帶賠償170萬元，經原法院於
    97年8月6日以97年度訴字第652號民事判決駁回上訴人之訴
    ，上訴人並未對之提起上訴而確定。
  (五)上訴人復以同上事由，依不當得利之法律關係，起訴請求被
    上訴人返還170萬元，經原法院於98年4月17日以98年度訴字
    第68號民事判決駁回上訴人之訴，上訴人不服提起上訴，再
    經本院以98年度上字第468號民事判決駁回上訴，上訴人未
    再提起上訴而確定。
  (六)被上訴人與梁經宇間就系爭房屋之買賣關係確係存在。
四、上訴人主張：系爭不動產雖經被上訴人與梁經宇成立買賣契
    約而由被上訴人買受，並移轉為被上訴人所有，惟買賣價金
    未據具體約定，而系爭不動產係梁經宇以350萬元購入，足
    認系爭不動產之買賣價金依該情形可得特定為350萬元，扣
    除被上訴人代償之梁經宇原房貸176萬4,724元，則被上訴人
    尚應給付上訴人買賣價金之差額173萬5,276元等語，此為被
    上訴人所否認，並以前詞置辯。經查：
  (一)按當事人就標的物及其價金互相同意時，買賣契約即為成立
    。民法第345條第2項定有明文。又同法第346條第1項並規定
    ，價金雖未具體約定，而依情形可得而定者，視為定有價金
    。是當事人就價金雖未具體約定，如依情形可得而定者，自
    應認就價金已互相同意，買賣契約即為成立。次按，民法第
    346條第1、2兩項之規定，係以價金未具體約定或約定依市
    價者，始有其適用。若業經具體約定價金之額數，則以後市
    價縱有昇降，雙方當事人亦應受其拘束，不容任意變更。亦
    有最高法院47年台上字第1549號判例要旨可資參照。
  (二)被上訴人辯稱：系爭不動產之買賣於梁經宇病前即與渠談妥
    ，梁經宇表示當時身負3筆房貸，負擔沈重，而被上訴人於
    系爭不動產已居住良久，雙方遂約定由其承接系爭不動產剩
    貸款餘額176萬4,724元，並以之為系爭房屋之買賣價金等語
    ，核與另案證人即本件承辦系爭不動產過戶事宜之代書羅桂
    香於前揭偵查案件中證稱：95年10月11日是送稅單的日子，
    也是買賣的基準日，送稅單前1、2個月被上訴人就已來問過
    很多次有關房貸轉貸等事宜，資料是由被上訴人送來，當日
    有以電話向賣方確認是否確有買賣的意思，經確認身分資料
    ，對方於電話中清楚回答身分證號碼，且說已將系爭房屋之
    房地價格談妥，不用簽立買賣契約，因為簽買賣契約還要再
    收1筆簽約的費用等語大致相符（見桃園地檢署96年度他字
    第4089號偵查卷第42-43頁），參以財政部臺灣省北區國稅
    局新店稽徵所96年11月7日北區國稅新店一字第0960008501
    號函：「說明二：3.主張扣除被繼承人梁經宇君死亡前未清
    償債務770萬元(銀行貸款)，…。」(見同上偵查卷第35頁)
    ，業據本院調閱桃園地檢署96年度他字第4089號偵查卷宗查
    核屬實，以梁經宇死亡時，扣除系爭不動產之銀行貸款後，
    其尚有約600萬元未清償之銀行貸款債務；及梁經宇為節省
    簽約費用而未另簽訂買賣契約等情觀之，足認被上訴人稱梁
    經宇當時身負3筆房貸，負擔沈重一節，堪信為真實。復參
    之梁經宇出售系爭不動產僅簽立土地、建築改良物買賣所有
    權移轉契約書，依該契約書記載買賣價款總金額為105萬6,4
    12元，被上訴人並據以繳納稅款，此有買賣所有權契約書及
    桃園縣政府稅捐稽徵處應納稅額繳款書正本各乙件可稽(見
    同上偵查卷第36頁)，其買賣價金雖與被上訴人所陳有所出
    入，但與上訴人所主張系爭不動產買賣未有具體約定買賣價
    金之情形有間。且衡諸被上訴人與梁經宇為多年好友、系爭
    不動產所餘之房貸176萬4,724元、當時聯邦銀行所鑑定系爭
    不動產價值為238萬3,931元及梁經宇有經濟上之壓力等情，
    可認被上訴人上開所辯，應為真實，要可採信。是被上訴人
    與梁經宇既約定以梁經宇所欠彰化銀行之房貸餘額176萬
    4,724元為系爭不動產之買賣價金，上訴人主張系爭買賣契
    約未具體約定買賣價金乙節，並非可採。
  (三)次按當事人主張有利於己之事實者，就其事實有舉證之責任
    ，民事訴訟法第277條前段定有明文。上訴人主張系爭不動
    產依梁經宇於87年4月6日以350萬元購入之情形，可認系爭
    不動產之買賣價金應為350萬元云云。惟查，系爭不動產係
    梁經宇於87年4月6日以350萬元購入，固有不動產買賣契約
    書可考(見同上偵查卷第8-11頁)，且為兩造所不爭執，然梁
    經宇購入系爭不動產交易時間距本件買賣即95年10月11日，
    已有約8年之久，不動產之價格隨市場之供需及經濟之景氣
    與否而波動，上訴人以8年前之交易價格作為系爭不動產買
    賣價金之依據，當非可採；況參以聯邦銀行於被上訴人辦理
    申請房屋貸款，經該銀行鑑估系爭不動產時價(95年9月27
    日)為238萬3,931元，此有聯邦銀行擔保物權鑑估報告可按(
    見原審卷第31頁)，益徵上訴人此部分主張不可採。此外，
    上訴人未能舉證以實其說，自難資為有利於上訴人之認定。
  (四)綜上，系爭買賣梁經宇與被上訴人約定由被上訴人承接系爭
    不動產剩貸款餘額176萬4,724元，並以之為系爭房屋之買賣
    價金，並非未具體約定，已如前述，是本件並無民法第346
    條第1項之適用；另上訴人主張系爭不動產之買賣價金應依
    梁經宇早年購入時之價格定為350萬元，扣除被上訴人代償
    176萬4,724元後，被上訴人尚應給付上訴人買賣價金173萬
    5,276元，尚屬無據。
  (五)至被上訴人所陳：梁經宇希望被上訴人以系爭房屋多貸些金
    額，如能多貸，再將多貸得之金額給予渠，且為能使被上訴
    人提高信用額度，復先借款30萬元予被上訴人以清償卡債等
    語，經核係屬被上訴人與梁經宇間就系爭房屋買賣關係以外
    之另一法律關係，惟其性質究屬贈與、借貸或其他法律關係
    ，均與本件上訴人依繼承及買賣之法律關係對被上訴人起訴
    所為之請求無涉，併此敘明。
五、綜上所述，上訴人依繼承及買賣之法律關係，請求被上訴人
    給付上訴人173萬5,276元，及自95年10月28日起至清償日止
    ，按年息5%計算之利息，為無理由，不應准許；其假執行之
    聲請即失所附麗，應併予駁回。原審就其中之61萬9,207元
    本息為上訴人敗訴之判決，及駁回其假執行之聲請，並無不
    合。上訴意旨指摘原判決不當，求予廢棄改判，為無理由，
    應予駁回。另上訴人擴張聲明，追加請求被上訴人給付111
    萬6,069元，及自95年10月28日起至清償日止，按年息5%計
    算之利息，亦為無理由，應予駁回。
六、本件事證已臻明確，兩造其餘之主張、陳述及所提之證據資
    料，核與判決結果無何影響，爰不一一論述，附此敘明。
七、據上論結，本件上訴及追加之訴均為無理由，爰判決如主文
    。
中    華    民    國    99    年    6     月    8    日
                    民事第十三庭
                        審判長法  官  蕭艿菁
                              法  官  周舒雁
                              法  官  陳姿岑
正本係照原本作成。
如不服本判決，應於收受送達後20日內向本院提出上訴書狀，其
未表明上訴理由者，應於提出上訴後20日內向本院補提理由書狀
（均須按他造當事人之人數附繕本）上訴時應提出委任律師或具
有律師資格之人之委任狀；委任有律師資格者，另應附具律師資
格證書及釋明委任人與受任人有民事訴訟法第466條之1第1項但
書或第2項（詳附註）所定關係之釋明文書影本。
中    華    民    國    99    年    6     月    9     日
                                書記官  黃慶霽
附註：
民事訴訟法第466條之1（第1項、第2項）：
對於第二審判決上訴，上訴人應委任律師為訴訟代理人。但上訴
人或其他法定代理人具有律師資格者，不在此限。
上訴人之配偶、三親等內之血親、二親等內之姻親，或上訴人為
法人、中央或地方機關時，其所屬專任人員具有律師資格並經法
院認為適當者，亦得為第三審訴訟代理人。

司法院資訊處製作；財團法人民間司法改革基金會備份。
